臺灣高等法院刑事判決　　　　　　　　　　　　　　九十年度上訴字第三七八七號
　　上　訴　人
　　即　被　告　甲○○
右上訴人因偽造文書等案件，不服台灣桃園地方法院九十年度訴字第一０三三號中華
民國九十年八月十四日第一審判決（起訴案號台灣桃園地方法院檢察署九十年度偵字
第六二六七號）提起上訴，本院判決如左：
    主  文
原判決撤銷。
甲○○連續意圖為自己不法之所有，而侵占對於業務上所持有之物，處有期徒刑拾月
。
    事  實
一、甲○○原為台灣新光保全股份有限公司蘆竹分公司（下稱新光蘆竹分公司）經辦
    會計人員係從事業務之人，任職期間，竟基於意圖為自己不法所有之概括犯意，
    自民國（下同）八十七年六月三十日起至九十年二月間某日止，利用新光蘆竹分
    公司業務員向客戶收取服務費後均交由其匯款回總公司之機會，連續多次侵占該
    公司部分現金款項，或未全額匯款回總公司，而塗改匯款金額為全額款項，藉以
    變造該公司內部會計憑證，即匯款回總公司之郵政劃撥儲金存款收據收執聯，再
    傳真回總公司報帳，或匿報應收款項金額，而記入其業務上所製作之『應收帳款
    調節表』、『現金回收明細表』等帳冊資料，總計侵占金額為新台幣（下同）一
    百二十四萬三千三百零二元。迄九十年二月十五日，新光蘆竹分公司查核帳目，
    始發覺上情。
二、案經甲○○自首由桃園縣警察局八德分局報請台灣桃園地方法院檢察署檢察官偵
    查起訴。
    理  由
一、右揭犯罪事實，迭據上訴人即被告甲○○於警訊、偵訊及審理中（見偵卷第二頁
    背面至第三頁、第九、十九頁；原審卷第十五、十六頁）坦承不諱，其於警訊及
    偵查中坦承：我是台灣新光保全股份有限公司蘆竹分公司會計，在八十七年至九
    十年二月間，業務員收取客戶之服務費交予我，我將匯於公司之郵局匯款單，塗
    改匯款金額，或未全額匯款回總公司，侵占向客戶收取之款項，共計一百二十四
    萬三千三百零二元（見九十年度偵字第六二六七號卷第二頁背面至第三頁、第九
    頁）等語。於原審復坦承：「我侵占的款項，我是更改匯款單上的金額，改成應
    該實際上要匯入的金額，再傳真回總公司，總公司也沒有發現，我在實際的會計
    帳冊上，包括應收款調節表、現金回收明細表上面，我作帳就是以實際匯款的金
    額來作帳，簡單來講，就是我少報業務員交回公司的金額」等語（見原審卷第十
    五、十六頁）。核與證人饒國豪即新光總公司法務室經理、莊明輝即新光總公司
    財務專員證述情節相符（見九十年度偵字第六二六七號卷第五頁、第八頁背面至
    第九頁、第十九頁；原審卷第十六至十八頁）。莊明輝證稱：有二種侵占手法，
    一種是製造假的匯款收執聯，傳真回總公司，第二種方式就是虛報應收帳款金額
    （見原審卷第十八頁）等語；饒國豪證稱：甲○○是於八十七年六月三十日至九
    十年二月間，利用業務員收取客戶服務費交予其匯至公司時，塗改匯款單上金額
    ，共侵占一百二十四萬三千三百零二元各等語（見九十年度偵字第六二六七號卷
    第五頁背面）。並有經與甲○○當面核對之蘆竹帳款差異查核說明、蘆竹結存件
    明細表（見九十年度偵字第六二六七號卷第十一、十二頁）、應收帳款調節表（
    見九十年度偵字第六二六七號卷第十三、二十六頁）、現金回收明細表（見九十
    年度偵字第六二六七號卷第二十四頁）、假郵政劃撥儲金存款收據收執聯四張（
    見九十年度偵字第六二六七號卷第二九、三十頁）、沖帳九萬六千五百元，只匯
    六萬五千元之郵政劃撥儲金存款收據收執聯一張（見九十年度偵字第六二六七號
    卷第十一、三十頁）等件在卷為憑。本件事證明確，被告犯行堪以認定。
二、按商業會計法第十四條規定：「會計事項之發生，均應取得或給與足以證明之會
    計憑證」，同法第十一條第一項復規定：「凡商業之資產、負債或業主權益發生
    增減變化之事項，稱為會計事項」，又同法第十五條亦規定：商業會計憑證分為
    原始憑證與記帳憑證二類，原始憑證係指證明事項之經過，而為造具記帳憑證所
    根據之憑證；記帳憑證謂證明處理會計事項人員之責任，而為記帳所根據之憑證
    。故縱係未按規定設置帳簿，仍應成立商業會計法第七十一條第一款之罪。又商
    業會計法第七十一條第一款以明知為不實之事項，而填製會計憑證罪，原即含有
    業務上登載不實之本質，被告等若應負上述罪名，即不應再論以刑法第二百十六
    條、第二百十五條行使業務上登載不實文書罪（參見最高法院八十八年度台上字
    第一一四九號判決）。次按刑法上所謂法規競合，係指同一犯罪構成要件之一個
    犯罪行為，而因法規之錯綜關係，同時有數法條可以適用，乃依一般法理擇一適
    用之謂（參見最高法院七十三年度台覆字第二五號判例）。經查，本件被告甲○
    ○為經辦會計人員，其匿報應收款項金額，記入業務上所製作之帳冊部分，原係
    犯商業會計法第七十一條第一款明知不實事項而記入帳冊罪，及刑法第二百十六
    條、第二百十五條行使業務上登載不實文書罪，惟商業會計法第七十一條第一款
    之罪，原即含有業務上登載不實之本質，此部分，被告所應負之罪名，為商業會
    計法第七十一條第一款明知不實事項而記入帳冊罪，而不應再論以刑法第二百十
    六條、第二百十五條行使業務上登載不實文書罪（參見前揭最高法院八十八年度
    台上字第一一四九號判決）。至其意圖不法之利益而變造郵政劃撥存款收據收執
    聯之內部會計憑證部分，除另犯同法第七十一條第三款之變造會計憑證罪，亦該
    當於刑法第二百十六條、第二百十條之行使變造私文書罪之犯罪構成要件，雖商
    業會計法第七十一條第三款可視為上開刑法行使變造私文書罪之特別規定，如依
    「特別法優於普通法」之法理，原應適用商業會計法之規定，惟商業會計法第七
    十一條第三款並未罰及行使變造會計憑證之行為，且其刑度輕於行使偽造私文書
    罪，依「全部法優於一部法」及「重法優於輕法」之法理，此部分，自應適用刑
    法第二百十六條、第二百十條之行使變造私文書罪論處，公訴人疏未論及於此，
    僅求科以被告上開刑法之罪責，起訴法條容有未洽，應予變更。又被告意圖為自
    己不法之所有，侵占業務上所持有之物，又犯刑法第三百三十六條第二項之罪（
    法定本刑六月以上五年以下）。其所犯上開三罪，手段相近，時間緊接，顯皆係
    基於概括之犯意多次觸犯犯罪構成要件相同之罪名，均各應以連續犯論以一罪，
    並加重其刑。又上開三罪間，有手段目的關係，應依牽連犯之例，從一重論以刑
    法第三百三十六條第二項連續業務侵占一罪。又被告於犯罪未經有權偵查機關發
    覺前，向警局投案接受裁判之事實，有卷附桃園縣八德分局刑事案件報告書可稽
    （見偵卷第一頁），證人饒國豪亦證稱新光總公司發覺被告犯行後並未立即報案
    ，而飭由被告自行向警局報到等語在卷（見偵卷第五頁背面；原審卷十六頁），
    被告行為合於自首之要件，合依刑法第六十二條前段規定，予以減輕其刑，並先
    加後減之。原審據以論罪科刑，原非無據。
    惟查：(一)刑法總則於其他法令有刑罰之規定者，亦適用之，刑法第十一條前段定
    有明文。原判決論罪引用商業會計法第七十一條第一、三款，該法復無特別排除
    刑法第十一條適用之規定，卻於據上論斷欄漏引刑法第十一條前段之規定，已有
    未洽。(二)同種之刑，以最高度之較長或較多者為重；最高度相等者，以最低度之
    較長或較多者為重。又犯一罪而其方法或結果之行為犯他罪名者，從一重處斷，
    刑法第三十五條第二項及第五十五條後段分別定有明文。經查刑法第三百三十六
    條第二項之刑度為六月以上五年以下有期徒刑，得併科三千元以下罰金；而商業
    會計法第七十一條第一款之刑度為五年以下有期徒刑、拘役或科或併科新台幣十
    五萬元以下罰金，相較之下，自以前者較重，故如兩者間因具有方法或結果之牽
    連關係而須從一重罪論處時，自應從刑法第三百三十六條第二項之業務侵占罪論
    處，乃原判決竟從商業會計法第七十一條第一款論處，其適用法規亦難謂合。(三)
    特別法之制定雖大都基於特殊時、地、人、事之需要，以濟普通法之不足，惟在
    法規競合下，重法優於輕法，乃不易之原則，原判決僅依「特別法優於普通法」
    之法理，即決定捨刑度較重之刑法第二百十六條、第二百十條之規定（法定本刑
    五年以下），而適用刑度較輕之商業會計法第七十一條第三款再依牽連犯從第一
    款之規定論處，亦有未洽。是被告以量刑過重為由，上訴指摘原判決不當，固無
    理由，惟原判決既有前開可議之處，仍應由本院予以撤銷改判。爰審酌被告犯罪
    時間長達二年半，侵占金額上百萬元，情節非輕，案發後復未能賠償被害人之損
    失，原應重懲，姑念其前無犯罪紀錄，有本院被告全國前案紀錄表附卷可按，素
    行尚稱良好，且犯後自首坦承犯行，尚知所悔悟等一切情狀，量處如主文第二項
    所示之刑，以示懲儆。
    據上論斷，應依刑事訴訟法第三百六十九條第一項前段、第三百六十四條、第二
    百九十九條第一項前段、第三百條，商業會計法第七十一條第一款、第三款，刑
    法第十一條前段、第五十六條、第二百十六條、第二百十條、第三百三十六條第
    二項、第五十五條、第六十二條前段，罰金罰鍰提高標準條例第一條前段，判決
    如主文。
本案經檢察官沈明倫到庭執行職務。
中      華      民      國    九十一    年      一      月      十      日
                              臺灣高等法院刑事第九庭
                                    審判長法  官  官  有  明
                                          法  官  李  春  地
                                          法  官  周盈  文
右正本證明與原本無異。
如不服本判決應於收受送達後十日內向本院提出上訴書狀，其未敘述上訴之理由者並
得於提起上訴後十日內向本院補提理由書（均須按他造當事人之人數附繕本）。
                                          書記官  林  蓓  瑜
中      華      民      國    九十一  年      一      月      十      日
附錄：本案論罪科刑法條全文
刑法第三百三十六條：
對於公務上或因公益所持有之物，犯前條第一項之罪者，處一年以上七年以下有期徒
刑，得併科五千元以下罰金。
對於業務上所持有之物，犯前條第一項之罪者，處六月以上五年以下有期徒刑，得併
科三千元以下罰金。
前二項之未遂犯罰之。
